【裁判字號】    86,訴,1590
【裁判日期】    890124
【裁判案由】    給付工程款
【裁判全文】
臺灣臺北地方法院民事判決              八十六年度訴字第一五九０號
    原      告  技毅工程股份有限公司
    法定代理人  甲○○
    訴訟代理人  廖正多 律師
                楊永成 律師
                姚念林 律師
    被      告  中華工程股份有限公司
                              .
    法定代理人  沈慶京        .
    訴訟代理人  郭芳宜律師            住台北市○○○路○段四九號十樓
右當事人間請求給付工程款事件，本院判決如左：
    主    文
原告之訴及其假執行之聲請均駁回。
訴訟費用由原告負擔。
    事    實
甲、原告方面：
一、聲明：
（一）被告應給付原告新臺幣（下同）二百七十八萬零八百四十四元及自起訴狀繕本
      送達翌日起至清償日止，按年息百分之五計算之利息。
（二）願供擔保請准宣告假執行。
二、陳述：
（一）原告與被告於八十三年八月十九日簽訂分包工程合約，由原告承攬被告捷運南
      港線ＣＮ３４０Ｅ台北站西側地下街延伸水電工程給排水系統及消防撒水設備
      工程，原告自承攬此工程以來，投入許多人力及成本，但被告均未給予計價，
      而至合約之工程竣工日八十五年十月三十日截止，因被告方面之因素停工致現
      場仍無法讓原告全面展開施工，惟被告竟來函要求原告無限期配合展延否則解
      除契約，實屬無理，原告基於工程展延，竣工日期難以預估，且考量被告之付
      款能力等可歸責於被告之事由下願與被告解除合約，並要求被告辦理結算付清
      原告已施作部分之工程款及管理費，計二百七十八萬零八百四十四元，爰依上
      開工程合約第二十九條第一項之約定請求如訴之聲明所示。
（二）原告並無違約，被告率爾解約：
    被告解約之理由，依被告之函文內容係指「於規定改善期限內仍未提送施工圖
      及進場施作」仔細分析之，被告所執以解約之理由有二：第一、指摘原告未提
      送施工圖。第二、指摘原告未進場施作，被告所持之理由與事實完全不符：
    １原告已提送一百零三紙施工圖：
    原告自訂約起，陸陸續續提送一百零三紙施工圖供被告使用及供被告提送捷運
      局，依被告於八十六年十月二十三日提出之送審管制表，被告已持原告所製之
      施工圖，經捷運局核可百分之八十六點八，且衡諸當時其他分包商施工圖審核
      進度，並無落後，被告也未提原告施工圖落後之証據，業經業主捷運局核可百
      分之八十六點八之施工圖，被告竟稱原告未提送施工圖
    ２原告已進場施作二年餘：
      本案系爭工程實際開工日期係八十三年八月十九日，原告於是日起便配合現場
      土木工程進度進場施作陸續施工，被告竟謂原告尚未進場施作，完全背離事實
      ，而原告於八十三年十一月十九日即進場施作，當工作天數達九十二日曆天時
    ，便已申請核付預付款（如被告核發明細表所載，實際開工日期係八十三年八
      月十九日）。按工程承攬所稱之「進場施作」有其客觀之意義，即人員配合、
    量測、埋設、圖繪、配管等等，原告均有施作。惟被告竟有一套自己主觀之解
      釋，謂「其確切之日期當須視其各項配合條件是否到達」，完全否定原告所為
      之人員配合、量測、埋設、圖繪、配管等等。被告將原告按契約履行承攬人應
      盡之人員配合、量測、埋設、圖繪、配管等等行為，當作檢查原告合不合條件
      之行為。此種主觀毫無道理之認定，並非履行契約之應然，原告所承作之給水
      系統、灑水系統等，均埋設於混凝土底部及內部，若無原告之施作，土木承商
      怎可能完成位於工程上部及外部之混凝土施作，也與捷運局所規定之施工程序
      不符，此部分若無捷運局人員簽認，土木承商不得繼續施工，如此確切之進場
      施作證明，不容被告否認。
    ３由上分析可知，原告完全依約進行，被告工程進度緩慢，並非原告之問題，尚
    有許多承攬商共同之問題，然原告所支出之人力時間費用，被告實不可逃避其
      責。原告並無任何違約情事，解約係由被告片面而為。
（三）被告答辯並非事實，其理由如下所述：
    １兩造訂立之分包工程合約，係於八十三年八月十九日簽訂，雙方於合約補充說
      明書三之一述明訂約起即為開工日，此由被告於八十三年十一月十九日製作簽
      認之文件也述明實際開工日期為八十三年八月十九日，至八十三年十一月十九
      日估驗日期為止，已工作天數九十二日曆天，可証明開工日期確為八十三年八
      月十九日。
    ２原告提送一百零三紙施工圖，已有被告於八十六年十月二十三日提出之送審管
      制表可證，且確為原告所製作，至於被告所辯其圖檔係由中華顧問工程司所提
      供，則非事實，經查合約中華顧問工程司並無義務提供合約圖檔，被告也無証
      據証明中華顧問工程司曾提供合約圖圖檔給予原告，故事實是本工程施工圖確
      係由原告製作，且為繼續有用，被告即應支付原告費用。
    ３被告所辯，其於八十五年十月三十日通知原告配合提供施工圖及進場施作云云
      ，事實係原告已進場施作二年有餘至合約工程竣工日八十五年十月三十日，因
      被告要求原告無條件延展工期，原告要求支付進場施作二年餘之工程款，卻遭
      被告主觀無理之認定「於規定改善期限內仍未提送施工圖及進場施作」為理由
      率爾解約，藉以逃避支付工程款責任。
    ４被告否認原告於永和施工所合署辦公，惟原告已提電腦繪製之施工圖及會議記
      錄等証物作為証明。
    ５被告所辯原告送審一○三張施工圖於八十六年七月十四日準備書狀証物並非最
      終之核可率，其應為百分之八六‧八，其核可率即可計價。
    ６原告所提施工項目及施作相片均可於電腦施工圖或現場核對確認。
    ７原告於八十三年八月十九日簽訂合約即按合約規定開工，依工程進度提送施工
      圖一○三張及進場施作二年餘，被告在未遭業主捷運局抱怨責難本工程施工進
      度落後之情況下，且被原告要求支付工程款後，卻於合約竣工日八十五年十月
      三十日來函，無端率爾解約，原告依合約一般條款第二十九條第一項約定只能
      無條件無奈接受，並請被告依約計付工程款。
（四）原告請求被告給付之詳細工程款給付明細及說明：
  １工程部分：
   （1）給水系統工程：
      原告請求被告核付合約金額二百四十九萬七千七百四十一元之部分款三十二
        萬七千三百七十九元，約佔百分之十三，本系統Ａ項主要設備給水泵、閥，
        噴泉燈、泵，衛生器具馬桶、洗面盆、小便斗等共四十一項，配合建築結構
        及裝修進度，與土木承商之界面協調，安裝支架之預埋，均已配合建築結構
        及裝修進度完成必要之工作，因安裝工資、零件及運雜費於合約未明列單價
        分析表，故於本系統之器具安裝工程明細表請領十萬一千一百三十七元，佔
        合約價一百零二萬二千零五十三元之百分之十。本系統Ｂ項銅管材料大部分
        安裝於本工程立管及預埋於混凝土內，其銅管含直管、彎頭、三通等零件，
        材料之搬運，安裝工具之準備，焊接材料、安裝支架固定，安裝工資等共二
        十二萬六千二百四十三元，佔合約價一百四十七萬五千六百八十八元之百分
        之十五。
   （2）污廢水系統工程：
        請求被告核付合約金額一百七十六萬二千零五十二元之部分款三十七萬五千
        二百八十元，約佔百分之二十一，本系統僅請求Ｂ項超重式鑄鐵管材料及安
        裝，其大部份安裝於立管及埋於混凝土內，其鑄管含直管、彎頭、三通等零
        件，材料之搬運，安裝工具之準備，安裝支架固定，安裝工資等。
   （3）排水系統工程：
      請求被告核付合約金額二百六十九萬八千六百四十六元之部分款八十九萬七
        千零九十一元，約佔百分之三十三，本系統僅請求Ｂ項超重式鑄鐵管材料及
        安裝，其安裝詳細與污廢水系統工程相同。
   （4）消防栓系統工程：
      請求被告核付合約金額二百二十七萬五千二百六十元之部分款三十萬一千四
        百九十二元，約佔百分之十三，本系統僅請求Ｂ項超重式鑄鐵管材料及安裝
        ，其大部份安裝於立管及埋於混凝土內，其黑鐵管含直管、彎頭、三通等零
        件，材料之搬運，安裝工具之準備、安裝支架固定，安裝工資等。
    ２說明部分：
   （1）第一項詳如工程款給付明細說明，原告請求被告結算核付給排水系統工程合
        約金額六百九十五萬八千四百三十九元及消防栓灑水設備工程合約金額八百
        九十六萬一千九百五十九元，計合約金額一千五百九十二萬零三百九十八元
        之部分款一百五十九萬九千七百五十元及三十萬一千四百九十二元，計一百
        九十萬一千二百四十二元，約佔百分之十二，合計工程施工二十八個月請領
        工資一百十二萬四百九十二元，平均每月請求核付工資四萬零十七元，原告
        派工地主任宣善佳先生帶領現場施工，宣善佳先生每月薪資自四萬八千二百
        八十四元至五萬三千一百零四元，換算成公司開銷成本應為七萬六千零四十
        一元，原告請求核付金額是屬合理。
   （2）工地安全衛生費及管理費合約價計八十七萬九千六百零二元，原告全額請求
        核付，其理由乃因本工程自八十三年八月十九日開工日期至八十五年十月三
        十日竣工日期，原告不但全程參與本工程且施工至八十五年十二月十九日被
        告通知解除合約為止，共計施工二十八個月，平均每月請求核付三萬一千四
        百十四元，原告派連淵穎專案工程師進駐被告設於台北縣永和市○○路○段
        一○○號二樓之永和施工所準備本工程設備材料之規範研讀，市場訪價，採
        購作業，資料彙集，送審工作及設計繪製電腦輔助設計圖與圖檔，並參與自
        八十三年十月二十日起每二週舉辦一次之施工圖及套合作業協調會，及自民
        八十四年五月十七日起每二週舉辦一次之施工週進度協調會，連淵穎先生每
        月薪資自四萬五千零十二元至五萬六千一百零八元，換算成原告開銷成本應
        為七萬五千八百四十元，原告依合約單價請求每月核付三萬一千四百十四元
        ，含工地安全衛生費，是屬合理。
   （3）本工程自八十三年八月十九日開工日期施工至八十五年十二月十九日解除合
        約為止，其土木結構工程進度大部分已完成，由施工照片可知，為配合土木
        結構工程進度，本工程需隨時配合趕進度，故原告需繪製施工圖配合土木結
        構工程現場施工，也需參加由被告永和施工所召集二個星期舉辦一次之施工
        圖協調會議，以免各分包商施工管路互相衝突或不能整合，亦取得與土木結
        構工程之相互配合。現場施工部分依土木結構工程進度預埋管路施工，並參
        加另一個亦二星期一次之施工週進度協調會。如此密切配合履行合約，直至
        八十五年十月三十日竣工日期被告均未予原告施工計價，並要求原告無條件
        展延工期，原告於八十五年十一月二十八日以八五技發字第○九六號再請求
        給予計價，即遭被告無端解除合約，原告為恐經年累月所投資於本工程之資
        金血本無歸且對遙遙無期之工程繼續賠累又未見被告付款之誠意，故同意解
        除合約並請求鈞院判命被告核付新台幣二百七十八萬八百四十四元之請求，
      以支付原告支墊於本工程二年四個月之工程款
（五）被告已有來函同意辦理結算，原告亦同意辦理結算，本案爭議僅餘結算問題：
      本件被告公司於八十五年十二月四日來函，自承雙方間應辦理結算，循此，雙
      方於八十五年十二月四日前具有應結算之事項業經確定，否則被告公司不致來
      函謂需辦理結算，雙方之訴訟，係因結算之數額無法確定，而非雙方間無債之
      關係，被告公司既言雙方應結算，可證伊自承雙方間具有債之關係，是伊抗辯
      雙方間無債之關係原告不得請求等詞，並無理由，本件雙方間具有債之關係，
    應可自被告自承之文句中得知，而雙方間之債之數額究有多少，乃係應經結算
      之問題，原告已詳列於前供其計算以明之。
（六）雙方契約約定解除後甲方（即被告）應驗收乙方（即原告）已完工作及進場合
      格器材，並應按合約單價（無合約單價者，由雙方協議之）計付乙方即原告，
  被告遲遲不為，顯然違約：按依雙方所訂分包工程合約一般條款第二十九條第
      一項約定：「不論何種原因，甲方認有終止之必要時，得以存證信函通知乙方
      解除合約，乙方應無條件接受，一經終止，乙方應即停工。甲方除應驗收乙方
      之已完工作及進場合格器材，按合約單價，無合約單價者，由雙方協議之，計
      付乙方外並與乙方協議善後辦法，乙方應繼續維護已完工程至甲方接管為止
      。」雙方契約中既有明文約定契約解除後之處理辦法條文，甲方依據契約中明
      定之方式請求乙方按合約單價計付工程款，完全合法，被告不按合約單價計付
      工程款，應提出理由說明，否則即應按合約約定計付予原告。
（七）法律規定工作已完成之部分，於定作人有用者，定作人有受領及給付相當報酬
      之義務，按雙方間之法律關係既屬承攬關係，而原告公司依約完成部分工作，
      某些部分係完成全部工作，由被告公司受領，依民法第五百十二條第二項規定
      工作已完成之部分，於定作人為有用者，定作人有受領及給付相當報酬之義務
      學者鄭玉波氏於其所著民法債編各論上冊第三九三頁亦謂，即定作人雖不必給
      付全部報酬，但不能不給與相當於完成部分之報酬，亦即，原告所完成之工作
      依法具有絕對之請求權，被告所執以抗辯者，於承攬關係並不適用，第二項之
      條文，並未有，依第一項．．．或，以前項為限等之文字，故被告稱第二項
      不得適用於本件，有所誤解。
（八）綜合上述，被告於訴訟前最後一次來函仍稱同意辦理結算，可見被告對於原告
      進場施作之事並無異議，伊於訴訟中反稱尚未開工，巔倒陳述之情極為明顯，
      本件爭議既僅餘結算問題，便應著力於結算問題已足，其餘事項已非本件須再
      討論之問題，無須再爭執，而關於雙方應為結算之項目，告已詳列提出，均有
      事實埋設裝設可稽查，依雙方契約約定解除後被告應驗收原告已完工作及進場
      合格器材，並應按合約單價，無合約單價者，由雙方協議之，計付原告，被告
      遲遲不為，顯然違法，且法律亦規定工作已完成之部分，於定作人為有用者，
    定作人有受領及給付相當報酬之義務，原告實際上已進場施作二年餘，被告取
      得許多器材及埋設裝設完畢之工作，卻仍誑言尚未開工，所辯著實鉅謬，原告
      依合約單價請求計付所示款項，完全依法依約，不容被告推卸責任，據此，爰
      請求判決如訴之聲明。
乙、被告方面：
一、聲明：如主文第一項所示，如受不利判決請准供擔保免為假執行。
二、陳述：
（一）原告既已陳明本件之法律關係，係依兩造間之工程合約，故嗣後原告另主張依
      民法第五一二條第二項規定請求工程款乙節，乃訴訟標的法律關係之追加，被
      告不同意其訴之追加，況民法第五一二條之第一項，似係針對同條第一項而言
      ，本件分包工程，並無以承攬人個人之技能為契約之要素，應無該條第二項之
      適用。
（二）原告主張依兩造之分包工程合約一般條款第二十九條第一項之約定解除合約請
      求工程款。惟該第二十九條第一項之解約，係以原告無違約情形為之，第二項
      及第三項則指因原告有任意拖延開工日期及不能按施工進度表進行，工程進度
      落後，顯然不能如期完工等違約情形而言。本件原告承攬系爭工程，曾於八十
      五年八月三十日以八五技發字第０七三號函要求被告自行採購未經原告送審之
      部分設備，經被告以核與合約補充說明書十五之４約定不符，且無法辦理合約
      分割，礙難同意原告之變更請求，此有被告八十五年九月三十日（八五）中工
      永和發字第ＨＩ９２１號函可稽，並於同年十月卅日以（八五）中工永和發字
      第ＨＩ１１８６號函請原告於文到之日起七日內，儘速派人配合工程進度，提
      送施工圖與進場施作，否則，被告將依合約一般條款第二十九條辦理，因原告
      未於限期改善送圖，復於同年十一月十四日以（八五）中工永和發字ＨＩ１２
      ４６號函，催請原告於三天內派人配合工程進度進場施作，若原告仍未配合辦
      理，依約解除原告合約，原告雖於同年月廿八日以八十五技發字第０九六號函
      ，其函並未針對被告上開兩函內容辦理，與拒絕提送施工圖及進場施作無異，
      足證原告故意違約，被告遂以原告違約為由解除合約，此有原告提出之被告公
      司八十五年十二月四日函，該被告函說明第三項載稱：「三、為應本工程即將
      全面展開施工，為配合工進，本所於八十五年十月三十日中工永和發字第ＨＩ
      一一八六號及八十五年十一月十四日中工永和發字第ＨＩ一二四六號文請貴公
      司（指原告）配合提送施工圖及進場施作，惟貴公司已逾規定改善期限，仍未
      依規定提送施工圖及進場施作，延誤工程進度，造成本公司損失，故依合約一
      般條款第二十九條規定與貴公司解除合約，並辦理結算。」。則本件之解除合
      約，係因原告拖延進場施作及提送施工圖，經被告二次定期催告，原告均未辦
      理，其有違約情事，至為灼然。被告依同條第三項自得收回自辦或招商承辦。
      依首引說明，原告不得自依同條第一項要求給付工程款。又上開被告函文第三
      項最後所稱「解除合約並辦理結算」，其結算係指同條第四項之結算，亦即原
      告應賠償被告多少之結算，並非應給付原告若干工程款之結算。此由上開函文
      第三項載明：原告延誤工程進度，造成被告公司損失等語，可資明證。
（三）依上開分包工程合約一般條款第二十九條第四項第二款載明：「依本條規定解
      除或終止時，甲方（被告）在本工程全部完前不支付乙方（原告）應得之工程
      ，至本工程經甲方自辦或另行招商承辦完工後，如甲方為完成本工程所支付之
      一切費用，大於乙方依約完成應得之工程款，乙方及其連帶保證人應將其差額
      賠償甲方，該金額得自保留款及履約保證金內扣還，如仍有不足，則由乙方及
      其連帶保證人負責清償，如上述金額加上損害賠償金額後小於乙方應得工程，
      甲方將差額付給乙方，並發還履約保證金」，是原告既屬違約，在未賠償被告
      損失前，依上開約定已不能請求給付工程，況系爭工程迄今未全部完工，其請
      求付款之條件，尚未成就，依民法第九十九條第一項規定，原告亦無權請求。
（四）兩造訂立之分包工程合約約定開工日期及完工期限，均詳補充說明書，依補充
      說明書三之一雖約定訂約起即為開工日，微論此開工日，其真意應指原告履行
      合約之起始日而言，且依同條之三特別約定：若因甲方 (指被告)或業主依實
      際需求，須提前或延後原預定施工進度時，乙方 (指原告)應予配合，並不得
      要求任何加價，是本件工程合約開放進場施工日期，依特別約定優於普通約定
      之法理，當以後者優先適用，亦即原告應配合被告延後進場施作之日期，被告
      之永和施工所先後於八十五年十月三十日及八十五年十一月十四日以中工永和
      發字第Ｈ一一一八六號及Ｈ一一二四六號函請原告配合提供施工圖及進場配合
      預埋施作，惟原告逾約定改善期限，未依約定提送施工圖及進場配合預埋施作
      ，延誤工程進度，造成被告損失，乃於八十五年十二月四日以中工永和發字第
      Ｈ一一三二九號函表示依兩造合約一般條款第廿九條第二項之約定與原告解除
      合約，是本件合約，既經解除，原告並未進場施作，依約除無權請求計價外，
      並應賠償被告公司之損失。況原告於訂約後，縱有依業主細部設計所提供之合
      約圖部分圖檔為底圖，予以修改套繪，並提交由被告進行與關聯分包商之電腦
      套圖以整合施工空間，此乃先期作業，依合約補充說明第九條第二款約定，被
      告有權要求其配合提供，其費用含於施工單價內，並非單獨計價項目，原告尚
      無權請求。
（五）合約補充說明書三之一所指之開工日，其真意應指原告依合約履行之起始日，
      原告自該日起應依合約約定展開各項施工準備事宜，諸如：施工計劃之訂定、
      人員組織之建立、材料設備送審、施工圖套繪作業之展開等，惟並非指實際進
      場施工日（汎稱〞開放進場日〞為合約約定施工里程碑之一），因開放進場日
      之到達認定涉及業主、土建承商之工區開放及施工順序、工程進度之配合，故
      其日期僅能於開工時依預定進度推定，其確切之日期當須視其各項配合條件是
      否到達，由業主邀集關連承商召開現場會勘以為認定，因進場施作後，距預定
      竣工日之工期，於雙方訂約時即已設定，故延後開放進場日形同展延工期，此
      與雙方訂約後即生效之開工日，當無關連，又被告依業主實際需要要求原告辦
      理工期展延，係依約有據，而原告不得要求額外補償。
（六）凡於進場施作日到達前，配合土建結構進度須先行進場配合施作之項目，諸如
      預埋件、槽孔、套管之預留等，均屬施工配合作業，其如依合約規定完程一切
      必要之流程者（諸如施工圖說、備材料之提送、審查核可、材料進場檢驗、施
      工檢驗），原告始得依合約規定洽被告辦理計價，且被告得視原告是否依約備
      齊必要之計價資料以為是否受理之依據。
（七）原告主張：被告於八十三年八月十九日已核發預付款，用以證明其已開工之事
      實。經查合約補充說明書第五款約定：「乙方（原告）於辦妥訂約手續後，可
      依附件之規定向甲方（被告）提出申請合約總價百分之二十的預付款」，再參
      照該附件二所列五款約定，係於完成訂約的手續，原告依約定規範，提出設備
      材料送被告及業主審查合格後，即得申請，並無進場施作後始得申請預付款之
      約定。從而該預付款核與開工無涉，原告上開主張當無理由。又原告請求費用
      之按裝項目，如材料、工資、另料、運雜等，除後述第七項之三萬多元外，因
      原告未依約經被告檢驗或經被告同意，甚至未填列日報表提由被告認可，請詳
      後述，則其請求項目，均為原告片面浮列，被告否認其真實，且依兩造合約書
      及附件，原告進場施作前所為之準備工作，並無請求付款之約定，故本件工程
      契約，即因可歸責於原告之原因而解除，原告當無權請求本件之工程款。
（八）又原告提出之照片，有下列瑕疵，應不足採：
    １施工照片Ｐ１上下圖係噴水池50銅管預埋12M 。
    ２施工照片Ｐ２、Ｐ３上下圖係CIP管預埋（數量、規格，詳工審單），但尚未
      經捷運局核可。
    ３施工照片Ｐ４、Ｐ５上下圖係配合消防栓箱預留6"PVC套管（由土建標施作）
      並非原告施作。
    ４施工照片Ｐ６上下圖係其它標（CN340A）隧道內消防水管，非本工程（CN340
      ）施作範圍，與事實不符。
    ５施工照片Ｐ７上圖係配合消防栓箱預留6"PVC套管（由土建標施作），並非原
      告施作。
    ６所有預留或預埋之施工照片拍照日期皆為八十五年十二月十九日，與事實不符
      施工照片應有先後日期施作。
（九）原告就系爭工程為配合土建標之管線工程，原告至解約時止，僅些許預埋銅管
      及鑄鐵管，其其中僅於八十五年六月六日給水銅管五０ｍｍ（直徑）十二公尺
      ，經業主同意備查，但施工圖尚未核准，原告另預埋鑄鐵管部分一００ｍｍ二
      十九公尺，五０ｍｍ六公尺，均未經業主同意，此有原告提出之工程審驗申請
      單卷可稽。而上開預埋銅管、鑄鐵管之工程款，僅值三九、五六五元。但此三
      萬多元工程款，因未合估驗請款標準，原告自不得申請。
（十）原告送審之圖面，經被告轉送業主（北市捷運局）審查，該局審驗結果之承認
      等級有四：（１）准予備查，（２）部分改善後重送，其餘准予備查，（３）
      不同意備查，全部改善後重送，（４）免審驗。其審驗結果被列（１）、（２
      ）二級者，即為核可率，此有送審管制表可證。
（十一）原告須送審圖面共一０三張，依業主捷運局規定審查結果列為（１）及（２
        ）之等級，雖可計算核可率，但依施工狀況，僅（１）級部分准予備查，可
        作為施工計價之依據。換言之，僅（１）級部分才算完成審查。本件原告八
        十六年七月十四日準備書狀證物─預付款計價表影本內之圖面送審管制表達
        到（１）級，准予備查部分僅有十二張（佔百分之十一．六），其餘表示並
        未完成。而依雙方合約內容，施工圖之配合提送，係將來計價之必備條件，
        在合約中施工圖並非計價項目，故無法給予原告計價。
（十二）依合約之補充說明書第六條第一款約定：承包商每三十天申請估驗計價一次
        ，而附件三第六項載明：原告申請估驗時應備妥工程計價單，詳細計算書表
        ，完成工作照片及其他相關資料送被告審核，經被告及業主審核無誤後，原
        告按核定給付之金額開發票，且待被告收到業主相同工程之計價款後七日內
        給付之。經查所提出之照片工程明細表，均未經提出被告審核，甚至原告尚
        未申請估驗請款，自與上開約定不符，其請求付款，於約有違。
（十三）被告所稱之發生費用除記錄有案之少數先期配合施工外，大多屬合約補充說
        明第十節第四款所指之各項費用如：稅捐、設施費、運費、電話費、水電費
        或工地管理有關之一切費用，依合約均由其自行負擔，亦即原告無權請求上
        開管理等費用。
（十四）原告稱：曾與被告永和施工所合署辦公，配合度良好乙節，亦非實在，原告
        公司係因承辦被告公司另外ＣＣ５６０捷運中和線水電環控標之繪圖作業而
        與被告永和施工所及業主德商Ｂ＋Ｂ／東治營造ＪＶ合署辦公，且原告人力
        大多係應用於該項工程，原告將系爭本標之施工協調反而居次，後因原告未
        依約提供ＣＣ─５６０標ＳＥＭ／ＣＳＤ圖，引發合約糾紛，致雙方解約收
        場，故原告之配合度與其所宣稱不符。
（十五）綜上所陳，原告之請求無理由，爰請求判決如聲明。
    理    由
一、本件原告起訴，原係依系爭工程合約第二十九條第一項之法律關係提起，有八十
    六年五月一日之起訴狀及八十六年十月二十二日之言詞辯論可憑，嗣於幾次言詞
    辯論期日，亦均係就此項聲明為辯論，迄八十六年十二月二十九日，原告未得被
    告同意，將原訴之法律關係追加為依民法第五百十二條第二項之規定請求為如上
    所述之判決。（見八十六年十二月二十九日言詞辯論筆錄）原告為本件訴之追加
    未經被告同意，本院認有礙訴訟之終結，自不應准許（詳駁回之裁定），則本件
    系爭之訴訟標的仍為系爭工程合約第二十九條第一項之法律關係，合先敘明。
二、本件原告主張兩造於八十三年八月十九日簽訂分包工程合約，由原告承攬被告捷
    運南港線ＣＮ３４０Ｅ台北站西側地下街延伸水電工程給排水系統及消防撒水設
    備工程，原告自承攬此工程以來，投入許多人力及成本，但被告均未給予計價，
    而至合約之工程竣工日八十五年十月三十日截止，因被告方面之因素停工致現場
    仍無法讓原告全面展開施工，惟被告竟來函要求原告無限期配合展延否則解除契
    約，實屬無理，原告基於工程展延，竣工日期難以預估，且考量被告之付款能力
    等可歸責於被告之事由下願與被告解除合約，並要求被告辦理結算付清原告已施
    作部分之工程款及管理費，計二百七十八萬零八百四十四元，爰依上開工程合約
    第二十九條第一項之約定請求如訴之聲明所示等語。被告則以原告主張依兩造之
    分包工程合約一般條款第二十九條第一項之約定解除合約請求工程款。惟該第二
    十九條第一項之解約，係以原告無違約情形為之，第二項及第三項則指因原告有
    任意拖延開工日期及不能按施工進度表進行，工程進度落後，顯然不能如期完工
    等違約情形而言。本件原告承攬系爭工程，曾於八十五年八月三十日要求被告自
    行採購未經原告送審之部分設備，經被告以核與合約補充說明書十五之４約定不
    符，且無法辦理合約分割，礙難同意原告之變更請求，並於同年十月卅日以（八
    五）中工永和發字第ＨＩ１１８６號函請原告於文到之日起七日內，儘速派人配
    合工程進度，提送施工圖與進場施作，否則，被告將依合約一般條款第二十九條
    辦理，因原告未於限期改善送圖，復於同年十一月十四日以（八五）中工永和發
    字ＨＩ１２４６號函，催請原告於三天內派人配合工程進度進場施作，若原告仍
    未配合辦理，依約解除原告合約，原告雖於同年月廿八日以八十五技發字第０九
    六號函，其函並未針對被告上開兩函內容辦理，與拒絕提送施工圖及進場施作無
    異，原告故意違約，被告遂以原告違約為由解除合約，被告依同條第三項自得收
    回自辦或招商承辦。依首引說明，原告不得自依同條第一項要求給付工程款等語
    ，資為抗辯。
三、查本件原告主張兩造於八十三年八月十九日簽訂分包工程合約，由原告承攬被告
    捷運南港線ＣＮ３４０Ｅ台北站西側地下街延伸水電工程給排水系統及消防撒水
    設備工程，上開分包工程合約，已經解除，但被告尚未計價與原告等情，有分包
    工程合約書、兩造往來函文等件在卷可資佐證，且為兩造所不爭執，堪信原告此
    部分之主張為真正，茲兩造爭執之重點在於解除系爭工程合約，應歸責之事由？
    及原告依其主張之訴訟標的，是否有請求前揭款項之理由？爰分別論述如后：
（一）本件兩造於八十三年八月十九日訂立系爭工程合約，而原告於八十五年八月三
      十日以八五技發字第０七三號函文被告以其無法於合約預算內順利採購合約項
      目中有關衛生設備、化糞池、緊急洗眼機、消防設備等，請被告自行採購未經
      原告送審之上開設備，並辦理相關設備減帳事宜，嗣經被告以如有任何異議應
      於簽訂合約時提出，系爭合約已執行二年餘，鑑於合約之完整性，若業主無辦
      理變更設計追加減事宜，被告無法辦理合約分割事宜，仍請原告依原合約規定
      執行，此有被告於八十五年九月三十日（八五）中工永和發字第ＨＩ九二一號
      函可按，被告並於同年十月三十日以（八五）中工永和發字第ＨＩ一一八六號
      函請原告於文到之日起七日內，儘速派人配合工程進度，提送施工圖與進場施
      作，否則，被告將依合約一般條款第二十九條辦理，因原告未於限期提送施工
      圖，被告復於同年十一月十四日以（八五）中工永和發字ＨＩ一二四六號函催
      請原告於三天內派人配合工程進度進場施作，若原告仍未配合辦理，依約解除
      原告合約，原告雖於同年月廿八日以八十五技發字第０九六號函覆被告，惟該
      函意旨係以：其經多方面努力，仍無法解決上開設備之採購問題，其於簽約時
      尚不知有不合理之現象等語，被告乃以原告違約為由解除合約，此亦有被告公
      司八十五年十二月四日以（八五）中工永和發字第ＨＩ一三二九函說明第三項
      載稱：「為應本工程即將全面展開施工，為配合工進，本所於八十五年十月三
      十日中工永和發字第ＨＩ一一八六號及八十五年十一月十四日中工永和發字第
      ＨＩ一二四六號文請貴公司（指原告）配合提送施工圖及進場施作，惟貴公司
      已逾規定改善期限，仍未依規定提送施工圖及進場施作，延誤工程進度，造成
      本公司損失，故依合約一般條款第二十九條規定與貴公司解除合約，並辦理結
      算。」在卷可按，則系爭合約之解除，係肇因於原告未能依合約採購上開設備
      遲延進場施作，經被告二次定期催告，原告均未辦理，其有未符系爭合約之情
      事甚明。
（二）依兩造所訂分包工程合約一般條款二十九條第一項固約定：「不論何種原因，
      甲方（即被告）認有終止之必要時，得以存證信函通知乙方（即原告）解除合
      約，乙方應無條件接受，一經終止，乙方應即停工。甲方除應驗收乙方之已完
      工作及進場合格器材，按合約單價，無合約單價者，由雙方協議之，計付乙方
      外，並與乙方協議善後辦法，乙方應繼續維護已完工程至甲方接管為止。」，
      惟該條文第二、三項復約定：「如乙方任意拖延開工日期，經甲方催告限期開
      工而未於期限內照辦時，甲方得解除合約，將本工程收回自辦或招商承辦。」
      及「如乙方有不遵守合約文件規定，經甲方催告限期改善而未於期限內照辦時
      ，…甲方得將未完成工程之一部分或全部收回自辦或招商承辦。」，是依上開
      法條之解釋，有關兩造契約解除之約定，即因歸責原因之不同，而為不同之適
      用，如上所述，原告具有未符系爭合約之事，經被告催告仍未於期限內改善，
      依前開說明，被告自有依同條第三項解約，並收回自辦或招商承辦之權，原告
      依同條第一項請求被告給付工程款，自有未合。又被告於八十五年十二月四日
      以（八五）中工永和發字第ＨＩ一三二九函說明第三項最後所稱「解除合約並
      辦理結算」，與其上文「（原告）延誤工程進度，造成被告公司損失」相互勾
      稽解釋，應係指原告應賠償被告多少之結算，並非被告應給付原告若干工程款
      之結算，被告所辯，應堪採信
（三）綜上，原告依其主張之訴訟標的，並無請求前揭款項之理由，至原告依其他訴
      訟標的之法律關係是否得主張被告應給付系爭款項，係屬另一法律問題，不在
      本件之審理範圍，併此明。
四、從而，原告依系爭工程合約第二十九條第一項之約定請求被告給付原告二百七十
    八萬零八百四十四元及自起訴狀繕本送達被告翌日（即八十六年五月十七日）起
    至清償日止，按年息百分之五計算之利息，為無理由，應予駁回。原告既受敗訴
    判決，其假執行之聲請即失所依據，應併予駁回。。
五、因本件事證已臻明確，兩造其餘主張陳述及所提之證據，均毋庸再予審酌，附此
    敘明。
六、結論：原告之訴為無理由，依民事訴訟法第七十八條判決如主文。
中     華     民      國      八十九    年    一    月      二十四      日
                              民事第三庭法      官  陳邦豪
右為正本係照原本作成
如對本判決上訴，須於判決送達後廿日內向本院提出上訴狀
中    華      民      國      八十九    年    一    月      二十四      日
                                        法院書記官  梁添勝


司法院資訊處製作；財團法人民間司法改革基金會備份。
